【裁判字號】    99,婚,53
【裁判日期】    990514
【裁判案由】    確認婚姻關係存在
【裁判全文】
臺灣嘉義地方法院民事判決                99年度婚字第53號
原      告  丙○○
訴訟代理人  何永福律師
被      告  甲○○
上列當事人間請求確認婚姻關係存在事件，本院於中華民國99年
5月4日言詞辯論終結，判決如下：
    主 文
確認原告與被告間婚姻關係存在。
原告其餘之訴駁回。
訴訟費用由被告負擔。
    事實及理由
一、本件原告起訴主張：兩造於民國63年11月25日結婚，婚後育
    有子女三人，民國86年間因原告欲經營遊覽車業務，兩造擔
    心若經營不善，為免債務糾紛累及夫妻二人並影響子女生計
    ，遂通謀虛偽意思表示離婚，由兩造之子女邵郁惠、乙○○
    擔任兩造之離婚證人，於86年8月11日簽立離婚協議書，並
    於當日辦妥離婚登記。兩造辦理離婚登記後，實際仍同居共
    財，共同扶養子女，並無分居分產的情形；兩造所為簽立離
    婚協議書及辦理離婚登記之意思，既均屬通謀之虛偽意思表
    示，依民法第87條規定，兩造之上揭意思表示即為無效，故
    兩造之婚姻關係仍屬存在，爰聲明：1、確認原告與被告間
    之離婚契約無效，兩造間之婚姻關係存在；2、兩造於86年8
    月11日於戶政事務所辦理之離婚登記，應予塗銷；3、訴訟
    費用由被告負擔。並提出結婚證書及戶籍謄本、離婚協議書
    影本各1份為證，及請求訊問證人邵郁惠。
二、被告則以下列等語，資為抗辯，並聲明原告之訴駁回，訴訟
    費用由原告負擔：兩造係個性不合，且原告與別人投資不讓
    被告知道，被告生氣，所以86間間兩造業已離婚，且因離婚
    證人簽名須花錢，所以才請兩名小孩簽名；又兩造有兩間房
    子，一人住一間，被告是住水上鄉柳子林144之2號，兩造同
    住是同房間一人一個床，沒有同床。而關於原告所錄的錄音
    不實在，離婚係因原告在外有卡債，且與司機在一起多年，
    婚姻要維持的話，卡債要處理，不能影響被告財產等語。
三、查本件兩造於63年11月25日結婚，嗣於86年8月11日持前述
    離婚協議書共同至嘉義縣水上鄉戶政事務所辦理離婚戶籍登
    記，該離婚協議書上除兩造簽名、蓋章外，並有證人邵郁惠
    、乙○○於證人欄處簽名、蓋章之事實，有原告所提離婚協
    議書及戶籍謄本各1份在卷可憑，並有戶籍謄本1份在卷足稽
    ，復為兩造所不爭執，自堪信為真實。
四、按法律行為，不依法定方式者，無效；另按兩願離婚，應以
    書面為之，有二人以上證人之簽名並應向戶政機關為離婚之
    登記，民法第73條前段、第1050條各定有明文。次按民法第
    1050條所謂二人以上證人之簽名，固不限於作成離婚證書時
    為之，亦不限於協議離婚時在場之人，始得為證人，然究難
    謂非親見或親聞雙方當事人確有離婚真意之人，亦得為證人
    。倘證人某甲、某乙係依憑離婚之一造片面之詞，而簽名於
    離婚證明書，未曾親聞他造確有離婚之真意，既為確定之事
    實，自難認兩造間之協議離婚，已具備法定要件（最高法院
    68年台上字第3792號判例參照）。本件原告主張兩造離婚欠
    缺二人以上之證人而屬無效，被告則以前詞抗辯，是以本件
    應審究者為該離婚協議書上之證人邵郁惠、乙○○，有無親
    見或親聞雙方確有離婚之真意？經查：
（一）本件證人邵郁惠到庭證稱：「（問：86年是否簽兩造離婚
      協議書？）是的，我簽的時候妹妹也有簽名，我們都互相
      看到對方簽名。」、「（問：當時簽名時，有無問兩造是
      否要離婚？）我母親當時在外面投資，怕人家受影響才辦
      理假離婚，這是媽媽告訴我的。」、「（問：這件事有無
      跟爸爸說？）當時意識是這樣，離婚協議書的時候四個人
      都在一起，爸爸應該是知道，但是我沒親口向爸爸問是否
      像媽媽說的因為投資才這樣，我妹妹沒有去問，感覺是兩
      人已經協調好才告訴我們。」、「（問：是否兩人不想讓
      你們知道離婚，所以才用以上藉口騙你們？）不是這樣，
      生活都與以前一樣。」、「（問：兩人有無常常吵架到不
      能共同生活？）沒有那麼嚴重，本來就有吵架。」、「（
      問：為何事情吵架？）很多小事情都會吵架。」、「（問
      ：兩造仍同住？）是的。」、「（問：為何爸爸現在認為
      離婚是真的？）看兩人立場，對爸爸來說比較好，媽媽的
      立場不同。」等語（見本院99年3月16日言詞辯論筆錄）
      ，而被告對證人前揭證述雖未爭執，惟辯稱已經離婚，這
      樣生活即可等語，足見該離婚協議書上之證人邵郁惠、乙
      ○○雖由其等本人簽名於該協議書上，惟證人邵郁惠於簽
      名時係經原告告知兩造係因經濟問題而假離婚，並未親見
      、親聞雙方有離婚之真意，堪信屬實。
（二）綜上，本件離婚協議書上之「證人」邵郁惠，係依憑原告
      告知假離婚之意仍簽名於該離婚協議書上，未曾親見或親
      聞兩造確有離婚之真意表示，則揆諸前揭說明，證人邵郁
      惠即與民法第1050條所稱兩願離婚方式之證人不符。準此
      ，兩造間於86年8月11日所為之兩願離婚行為，既未具備
      二人以上證人之法定要件，依民法第73條前段之規定，應
      屬無效。從而，原告訴請確認兩造間婚姻關係存在，為有
      理由，應予准許。至原告請求塗銷兩造86年8月11日向戶
      政事務所辦理之離婚登記部分，因屬於行政機關之登記事
      項，為行政機關職權行使範疇，且原告待本件判決確定即
      可持確定判決至戶政事務所辦理塗銷，是原告此部分之請
      求並無保護必要，應予駁回。
五、本件事證已臻明確，兩造其餘攻擊防禦方法與本件結果不生
    影響，爰不一一論述。
六、據上論結，原告之訴為有理由，依民事訴訟法第78條，判決
    如主文。
中    華    民    國    99    年    5     月    14    日
                  家事法庭法  官  黃仁勇
以上正本係照原本作成
如對本判決上訴應於判決送達後20日內向本院提出上訴狀
中    華    民    國    99    年    5     月    14    日
                          書記官  孫靜芳

司法院資訊處製作；財團法人民間司法改革基金會備份。
